ACORDAO-COMPLETO-2413808

ACÓRDÃO 11309/2020 ATA 35/2020 - PRIMEIRA CÂMARA

VISTOS, relatados e discutidos estes embargos de declaração opostos por Décio José Ventura contra o Acórdão 4472/2020-TCU-Primeira Câmara, por meio do qual o Tribunal negou provimento ao recurso de reconsideração por ele interposto, mantendo inalterado o Acórdão 15687/2018-TCU-Primeira Câmara, retificado, por inexatidão material, pelo Acórdão 1987/2019-TCU-Primeira Câmara.
	ACORDAM os Ministros do Tribunal de Contas da União, reunidos em Sessão da Primeira Câmara, diante das razões expostas pelo Relator, em:
	9.1. com fundamento nos arts. 32, inciso II, e 34 da Lei 8.443/1992, conhecer e rejeitar os presentes embargos de declaração.
	9.2. dar ciência deste acórdão ao embargante.

Embargos de declaração opostos contra acórdão que negou provimento a recurso de reconsideração interposto contra decisão que julgou irregulares as contas especiais do responsável.

Primeira Câmara

Município de Guaraqueçaba - PR.

3. Recorrente: Décio José Ventura (XXX.163.808-XX).

13.1. Ministros presentes: Walton Alencar Rodrigues (Presidente) e Bruno Dantas (Relator).
13.2. Ministros-Substitutos convocados: Marcos Bemquerer Costa e André Luís de Carvalho.
13.3. Ministro-Substituto presente: Augusto Sherman Cavalcanti.

BRUNO DANTAS

Ministro Bruno Dantas.

Trata-se de embargos de declaração opostos por Décio José Ventura (peça 118) contra o Acórdão 4472/2020-TCU-Primeira Câmara, por meio do qual o Tribunal conheceu e negou provimento ao recurso de reconsideração por ele interposto, mantendo inalterado o Acórdão 15687/2018-TCU-Primeira Câmara, retificado, por inexatidão material, pelo Acórdão 1987/2019-TCU-Primeira Câmara.
O Acórdão 15687/2018-TCU-Primeira Câmara foi prolatado em sede de tomada de constas especial, a qual julgou irregulares as contas especiais do embargante e imputou-lhe débito da ordem de R$ 450.000,00 em valores históricos, solidariamente com José Carlos Pinheiro Becker e a Agência de Desenvolvimento dos Municípios da Mesorregião Vale do Ribeira/Guaraqueçaba - AMVRG/PR.
Ciente do teor do Acórdão 4472/2020-TCU-Primeira Câmara em 13/5/2019 (peça 112) , Décio José Ventura opôs os presentes embargos em 29/5/2020.	
Nesta oportunidade, o embargante alega que a deliberação embargada não aclarou suficientemente os fundamentos ali impugnados, sendo quase uma reprodução da decisão que julgou a tomada de contas especial.
Afirma que esta Corte se equivoca em considerá-lo como parte legítima a ser condenada à devolução pretendida, baseando-se especificamente no vínculo por ele mantido com a AMVRG/PR como diretor-presidente no período de 28/11/2003 a 9/2/2005, conforme dados obtidos junto à Receita Federal.
Defende que o fato de seu nome permanecer vinculado não prova e muito menos credencia-o a ser condenado pelo pagamento de uma dívida à qual não deu causa e foi por ela responsável, pois havia se desligado da AMVRG/PR, por meio de documento hábil e plenamente válido.
Para corroborar essa afirmação, entende que não é possível estar vinculado e responder pela AMVRG/PR ao tempo em que exercera o cargo de subprefeito de São Miguel Paulista, de 2005 a 2006, bem como de prefeito de Ilha Comprida/SP, no período de 2009 a 2016.
Aduz, outrossim, no que concerne à referida documentação hábil, que o TC Processo 014.675/2014-5, no qual o embargante consta como responsável e fora usado como paradigma neste processo, traz documentos por ele colacionados e que não foram objeto de análise e confronto no julgamento do mencionado Acórdão 15687/2018-TCU-Plenário.
Além disso, argumenta que o acórdão impugnado deixou de se pronunciar sobre a ausência de práticas de atos de gestão e administrativa, financeira e contábil por sua parte, como bem abordado por ele em suas razões recursais anteriores.
Por fim, defende que a decisão vergastada é inconclusiva em relação à questão da definição de boa-fé ou má-fé em seus atos. Aduz que:
" (...) Um acórdão que julga e condena um ex-gestor ao pagamento milionário de 2 milhões de reais não pode, em hipótese alguma, com todas as venias cabíveis, ponderar uma assunto extrema importância sem dizer de forma pontual e conclusiva que o embargante agiu com má-fé ou boa-fé ou ainda que sua conduta não sendo dolosa teria efetivamente culposa por tais e tais motivos fundamentais.
 (...) 
Ou se age com má-fé ou então se está de boa-fé. Ou agiu com dolo ou agiu com culpa. Não dá para estacionar no meio termo e ali permanecer. Ora, os itens 7.1, 7.3, 7.4, 7.6 e 7.9 são contraditórios e inconsistentes em seus fundamentos. (...) "
Diante da pretensa relevância das questões aduzidas, o recorrente finaliza o expediente com o seguinte pedido, com os devidos ajustes de forma:
" (...) Pelo exposto, requer a Vossas Excelências seja os presentes EMBARGOS conhecidos e quanto ao seu mérito julgados PROCEDENTES para reconhecer e sanar, data máxima venia, a omissão apontada, bem como para ACLARAR os pontos obscuros na r. decisão colegiada, alhures suscitadas pelo embargante." (grifos no original) 
É o relatório.

Cirineu Silas Bitencourt (160.365/OAB-SP) e outros, representando Décio José Ventura.

Subprocurador-Geral Paulo Soares Bugarin.

TOMADA DE CONTAS ESPECIAL. TERMO DE PARCERIA. GERAÇÃO DE EMPREGO E RENDA. REPROVAÇÃO DA PRESTAÇÃO DE CONTAS PELO ÓRGÃO CONCEDENTE. NÃO COMPROVAÇÃO DO ATINGIMENTO DOS OBJETIVOS. CITAÇÃO. REVELIA DE DOIS RESPONSÁVEIS. REJEIÇÃO DAS ALEGAÇÕES DE DEFESA DE OUTRO. CONTAS IRREGULARES. DÉBITO SOLIDÁRIO. PRESCRIÇÃO DA PRETENSÃO PUNITIVA. RECURSO DE RECONSIDERAÇÃO. ARGUMENTOS INSUFICIENTES PARA REFORMA DO JULGADO. CONHECIMENTO E NEGATIVA DE PROVIMENTO. EMBARGOS DE DECLARAÇÃO. AUSÊNCIA DE CONTRADIÇÃO, OBSCURIDADE OU OMISSÃO. CONHECIMENTO E REJEIÇÃO.

TOMADA DE CONTAS ESPECIAL (TCE)

Secretaria de Recursos (Serur); Secretaria de Controle Externo de Tomada de Contas Especial (SecexTCE).

Cuidam os autos de embargos de declaração opostos por Décio José Ventura contra o Acórdão 4472/2020-TCU-Primeira Câmara, por meio do qual o Tribunal negou provimento ao recurso de reconsideração por ele interposto, mantendo inalterado o Acórdão 15687/2018-TCU-Primeira Câmara, retificado, por inexatidão material, pelo Acórdão 1987/2019-TCU-Primeira Câmara.
O Acórdão 15687/2018-TCU-Primeira Câmara foi prolatado em sede de tomada de constas especial, a qual julgou irregulares as contas especiais do embargante e imputou-lhe débito da ordem de R$ 450.000,00 em valores históricos, solidariamente com José Carlos Pinheiro Becker e a Agência de Desenvolvimento dos Municípios da Mesorregião Vale do Ribeira/Guaraqueçaba - AMVRG/PR.
Nesta oportunidade, o embargante alega, em apertada síntese (os detalhes constam do relatório que antecede este voto e do expediente à peça 118) :
2.1. equívoco em considerá-lo como parte legítima a ser condenada à devolução pretendida, baseando-se especificamente no vínculo por ele mantido com a AMVRG/PR;
2.2. que a documentação hábil trazida no bojo do TC Processo 014.675/2014-5, no qual o embargante consta como responsável e fora usado como paradigma neste processo, não foi objeto de análise e confronto no julgamento do Acórdão 15687/2018-TCU-Plenário;
2.3. que o acórdão impugnado deixou de se pronunciar sobre a ausência de práticas de atos de gestão e administrativa, financeira e contábil por sua parte, como bem abordado por ele em suas razões recursais anteriores;
2.4. a decisão vergastada é inconclusiva em relação à questão da definição de boa-fé ou má-fé em seus atos.
Satisfeitos os requisitos atinentes à espécie, os presentes embargos devem ser conhecidos, com fundamento nos arts. 32, inciso II, e 34 da Lei 8.443/1992.
Inicialmente, acerca da natureza dos embargos declaratórios, julgo relevante transcrever o seguinte excerto do Acórdão 1218/2015-TCU-Plenário:
"Antes de tratar especificamente dos argumentos trazidos pelos embargantes, lembro que essa espécie recursal, cujo objetivo é sanar eventuais omissões, obscuridades ou contradições, não deve ser manejada para rediscussão de mérito, o que representa, na prática, a possibilidade de repetição de um mesmo recurso, ferindo os princípios da singularidade, da isonomia e da celeridade processual. Os embargos declaratórios devem ter como fundamentação a obscuridade (falta de clareza na redação do julgado) , contradição (existência de proposições inconciliáveis entre si) e omissão (falta de pronunciamento judicial sobre matéria que deveria ter sido apreciada pelo juiz) .
 (...) a contradição deve estar contida nos termos do decisum atacado, este compreendido no âmbito desta Corte como o conjunto: Relatório, Voto e Acórdão. Não cabe alegação de contradição entre o acórdão embargado e 'doutrina', 'jurisprudência' ou mesmo 'comando legal'. A alegação é pertinente em recurso de reconsideração ou pedido de reexame, no qual o comando atacado é contrastado com a jurisprudência, a doutrina e o ordenamento jurídico. Entretanto, é descabida em embargos de declaração, cuja única finalidade é esclarecer ou integrar a decisão embargada, excepcionalmente modificando-a."
Em reforço, para que não paire qualquer dúvida a respeito, pertinente destacar a natureza das omissões embargáveis, consoante elucidativa explanação contida no Acórdão 3339/2013-TCU-Primeira Câmara:
"A omissão para o acolhimento dos declaratórios é a que diz respeito à questão que deveria ter sido apreciada pelo colegiado mas não o foi. Não constitui omissão ou contradição a adoção de entendimento diverso do preferido pela parte, segundo seus próprios critérios de justiça e de acordo com sua particular interpretação das leis e da jurisprudência. Não há falar em omissão quando o acórdão analisa todas as questões submetidas a exame e as decide com base em teses jurídicas, jurisprudência, interpretação de leis e análise dos fatos que são diversos dos que os jurisdicionados entendem como mais adequados."
II
Dito isso, passo a decidir.
Quanto ao alegado equívoco desta Corte em considerá-lo como parte legítima a ser condenada à devolução pretendida, baseando-se especificamente no vínculo por ele mantido com a AMVRG/PR, não assiste razão ao embargante.
Resta claro que a alegação em comento já foi suficientemente tratada no bojo da deliberação que julgou o recurso de reconsideração manejado pelo recorrente (Acórdão 4472/2020-TCU-Primeira Câmara) , como se pode depreender do trecho abaixo transcrito:
" (...) 6.	Quanto à preliminar de ilegitimidade passiva, em que pese o recorrente ter apresentado 27 razões para, supostamente, não figurar no polo passivo da TCE, a unidade instrutora rebateu minuciosamente cada um dos pontos por ele aventados. 
7.	Vale ressaltar que, pelo fato de ser o subscritor do ajuste, o recorrente é o responsável pela gestão dos recursos públicos a ele confiados, ainda que não execute diretamente as despesas correlatas ao seu objeto, contrariamente ao que pretende em sua peça recursal. Esse fato é agravado pela sua condição de membro do Conselho Deliberativo, o qual possuía competências características de supervisão dos negócios desenvolvidos pela entidade, entre outras de teor decisório determinante, conforme se depreende dos artigos 19 e 20 do estatuto da agência. 
8.	Ainda, como bem pontuado pela unidade, ele foi incluído no rol de responsáveis pelo fato de ter sido diretor-presidente da Agência MVRG no período de 28/11/2003 a 9/2/2015, conforme informações obtidas na base de dados da Receita Federal, em que pese tenha supostamente pedido desligamento da entidade em 25/7/2005. Nesse sentido, deveria ter tomado as providências para apurar as irregularidades e punir os responsáveis.
9.	Isso porque o conjunto probatório dos autos não atesta, em momento algum, que o então presidente efetivamente se desligou da agência na data alegada. Todavia, mesmo que o argumento fosse verdadeiro, sua responsabilidade não poderia ser desconsiderada, uma vez que os desembolsos e as despesas correlatas foram gerados ainda durante o período que vai da sua posse até a suposta data de desligamento. 
10.	Outro ponto relevante a ser salientado é a desvinculação desta Corte às manifestações do Controle Interno. Rememoro que, em linha com as suas atribuições constitucionais, este Tribunal não está obrigado a seguir eventual entendimento de outros órgãos da administração pública, devendo realizar de forma autônoma e independente a apreciação da regularidade das contas dos gestores de bens e direitos da União. Nesse sentido são os Acórdão 4632/2016-TCU-Primeira Câmara, 6.668/2015-TCU-Segunda Câmara, 1.568/2015-TCU-Segunda Câmara, 137/2015-TCU-Primeira Câmara e 1.537/2014-TCU-Plenário.
11.	Dessa forma, as manifestações do controle interno não vinculam o TCU, que pode concluir de forma diferente, mediante fundamentação. Portanto, a não inclusão do recorrente no Parecer Financeiro 335/2012 não constitui qualquer óbice à sua citação e julgamento pela irregularidade das suas contas na fase externa da TCE. (...) "
Da mesma forma, vale trazer excerto do voto condutor do Acórdão 15687/2018-TCU-Primeira Câmara (peça 36) , de relatoria do Ministro Benjamin Zymler, que julgou a tomada de contas especial e assim enfrentou a questão:
" (...) O sr. Décio José Ventura ocupou o cargo de presidente do conselho consultivo, e, após a alteração do estatuto, passou a ser ocupar o cargo de diretor-presidente da diretoria executiva. Dentre as atribuições desta função, estavam convocar as assembleias gerais; instalar e presidir as reuniões de diretoria; estabelecer e orientar o desenvolvimento das atividades da entidade; apreciar e aprovar o balanço, os orçamentos e relatórios administrativos elaborados pela diretoria; e supervisionar todas as atividades da AMVRG/PR.
27.	Acerca da gestão financeira da entidade, ao tempo em que o estatuto anterior classificava-a como atribuição exclusiva do diretor-superintendente, o novo estatuto, datado de 27/12/2004, concedeu ao diretor-presidente da diretoria executiva diversas competências. Dentre elas: outorgar procurações em nome da entidade; celebrar todos os tipos de operações bancárias; celebrar contratos, convênios e termos de qualquer tipo; e aprovar despesas (art. 23 do estatuto - peça 30) .
28.	Reitera-se que a Secex/PR chama a atenção para a existência de evidências de que, diferentemente do que alega, o sr. Décio José Ventura não teria se afastado da entidade em julho de 2005 (vide parágrafo 21 deste voto) . O documento inserto à peça 7, p. 13, por sua vez, indica que em assembleia geral extraordinária realizada em 19/7/2007 teriam sido eleitos novos presidente e diretor-superintendente (srs. Antônio Márcio Ragni de Castro Leite e Selma Xavier Pontes, respectivamente) . 
29.	Importa mencionar, ademais, que os recursos relativos ao termo de parceria sob exame foram repassados para a AMRVG/PR em 11/5/2004, durante o período de gestão do responsável. Já a prestação de contas deveria ter sido entregue até 1/6/2007, quando o Sr. Décio José Ventura ainda estava à frente da entidade. 
30.	Quanto aos demais argumentos aduzidos, creio que foram devidamente refutados pela unidade técnica na instrução precedente, o que torna desnecessárias considerações adicionais. (...) "
Especificamente quanto a suposta omissão deste Tribunal em analisar o Boletim de Ocorrência lavrado pelo embargante em 22/7/2019, documento anexado à peça 114 do TC Processo 014.675/2014-5, entendo que não se configura o vicio alegado, uma vez que tal expediente não fora anexado aos presentes autos. 
Rememoro que a omissão a ser arguida em sede de embargos deve refletir: (a) questões relevantes trazidas pelas partes e não abordadas pelo Relator da matéria; e (b) questões de ordem pública que devem ser resolvidas de ofício. No caso, o Boletim de Ocorrência, além de não traduzir questão de ordem pública, não foi abordado em matéria de defesa, não configurando, portanto, o alegado vício.
Ainda assim, trago trecho do voto condutor do Acórdão 8020/2020-TCU-Segunda Câmara, de relatoria do Ministro Augusto Nardes, e que julgou recurso de reconsideração interposto no âmbito do TC Processo 014.675/2014-5, que trata de outra tomada de contas especial cujo embargante integra o rol de responsáveis condenados em débito e multa:
" (...) 11. Melhor sorte não socorre o recorrente quanto ao Boletim de Ocorrência Policial apresentado, pois se trata de declaração própria do recorrente, realizada somente 14 anos depois dos fatos a que se refere e coincidentemente depois da prolação do decisum recorrido. 
12. Como bem destacou a unidade instrutora, corroborando com julgados do STJ, o boletim de ocorrência é um documento público que faz prova da existência das declarações ali prestadas, mas não se pode afirmar que tais declarações sejam verídicas. Nesse sentido, consignou que tal boletim veio desacompanhado de qualquer outro documento capaz de corroborar seu teor, não sendo apresentada, por exemplo, a portaria de desligamento do responsável nem a de nomeação de seu sucessor. (...) " 
Os demais documentos do TC Processo 014.675/2014-5 (peças 115-116 daquele processo) que o embargante afirma que não foram objeto de análise no presente feito tratam de informações sobre o balanço da administração de São Miguel e a publicação sobre subprefeituras paulistanas, os quais não seriam capazes de sustentar a alegada ilegitimidade passiva do embargante, como já tratado naqueles autos.
Portanto, restou claro nas deliberações anteriores que não remanesce qualquer dúvida a respeito da sua legitimidade passiva na presente tomada de contas especial.
Pelos mesmos motivos acima apresentados, tampouco merece prosperar o argumento de que o acórdão impugnado deixou de se pronunciar sobre a ausência de práticas de atos de gestão e administrativa, financeira e contábil por parte do embargante, como alegadamente abordado por ele em suas razões recursais anteriores.
Reforço apenas que é pacífico no âmbito deste Tribunal o entendimento de que, em processos de prestação ou tomada de contas, ainda que especial, o ônus da prova do regular emprego das verbas públicas é imputado ao responsável pela utilização dos valores repassados pela União, à luz do disposto no art. 70, parágrafo único, da Constituição Federal e do art. 93 do Decreto-lei 200/1967. Assim, a não comprovação dessa obrigação pelo gestor é suficiente para que se conclua pela ocorrência de prejuízo ao erário.  
Assim, é dever do gestor público trazer elementos probatórios consistentes, coerentes e suficientes para demonstrar, de forma inequívoca, o bom e correto emprego das verbas federais. Conforme apontado nas deliberações anteriores, o embargante não trouxe aos autos elementos capazes de atestar a regularidade de suas contas.
Por fim, não logra êxito o argumento de que a decisão vergastada é inconclusiva em relação à questão da definição de boa-fé ou má-fé nos atos do embargante.
Cumpre relembrar que é adotada, no TCU, a acepção objetiva da boa-fé, e não a subjetiva. Em síntese, a boa-fé subjetiva consiste no fato de alguém acreditar que está agindo licitamente, ou seja, na crença de que o comportamento adotado está em conformidade com o Direito. Já a boa-fé objetiva consiste no princípio segundo o qual os comportamentos humanos devem estar em conformidade com o padrão ético de conduta, conceito relacionado às noções de correição, lealdade e honestidade que as pessoas devam empregar nas relações sociais. Trata-se, portanto, do exame do procedimento correto, não se questionando os motivos ou a intenção do agente, tal como na boa-fé subjetiva.
Como demonstrado nas deliberações anteriores, nos processos de controle externo, a presença da boa-fé objetiva (padrões de lealdade, de confiança, de respeito a legítimas expectativas) não acarreta a desnecessidade de reparar o dano causado. Nesse sentido, é evidente o art. 12 da Lei 8.443/1992, ao estabelecer que, se reconhecida a boa-fé, a reparação do dano - que ainda assim será necessária - apenas eliminará certos gravames: os juros de mora e um possível julgamento pela irregularidade das contas. 
Esse preceito, regulamentado pelo art. 202 do Regimento Interno do TCU, estabelece, como prerrogativa a quem deu causa ao dano, prazo improrrogável para liquidação do débito atualizado monetariamente (sem a incidência de juros de mora) , hipótese em que as contas serão julgadas regulares com ressalva. São requisitos necessários para tanto, a ocorrência de boa-fé e a inexistência de outra irregularidade nas contas.
A concessão desses benefícios exige, portanto, a valoração da conduta, sendo deferido apenas ao agente que, não obstante o dever de indenizar, tenha atuado com lealdade, sem ferir expectativas legítimas ou sem abusar dos direitos de que dispunha. Como dito, trata-se, aqui, da boa-fé na sua acepção objetiva, também denominada de normativa, relacionada a um modelo objetivo de conduta social, fundado na honestidade, na lealdade e na probidade.
Como bem asseverado no bojo da decisão que julgou irregulares as contas, o dever de indenizar o erário decorreu do não alcance dos objetivos do Termo de Parceria 12/2003, não gerando os empregos pretendidos. Ademais, da análise dos autos constata-se que o embargante omitiu informações e documentos em sua defesa no intuito de descaracterizar o período da sua atuação frente à agência. 
Essa constatação contradiz o argumento apresentado, segundo o qual o recorrente teria agido de boa-fé. Quem assim age, não atua segundo os cânones de lealdade socialmente estabelecidos. Ao contrário, deixa de adotar a conduta imposta pelo dever de cuidado, fundado na previsibilidade objetiva (critério do homem-médio) .
Por fim, o fato de a unidade instrutora, em sua análise de mérito do referido recurso de reconsideração, ter mencionado que não houve imputação de má-fé ao embargante não torna a decisão contraditória, uma vez que a ausência de má-fé não significa necessariamente a presença de boa-fé, tendo em vista a acepção objetiva adotada por esta Corte, como explanado neste voto.
Ademais, conforme pacífica jurisprudência desta Casa, não há necessidade de caracterização de dolo para atribuição de responsabilidade por dano causado ao erário. Nessa situação, a configuração de conduta culposa é suficiente para a imputação de responsabilidade (v.g. Acórdão 2367/2015-TCU-Plenário, 1.952/2011-TCU-Segunda Câmara e 5.297/2013-TCU-Primeira Câmara) .
Sendo assim, não prospera a alegação de que o TCU "estaciona no meio termo" na aferição da boa-fé do embargante e, portanto, não há qualquer contradição nos termos do decisum atacado.
Viu-se, portanto, que as presentes razões recursais já foram analisadas, tanto no recurso de reconsideração quanto no decisum que julgou a TCE, tendo sido decididas todas as questões, não caracterizando omissão, tampouco contradição, o fato de não terem sido adotadas as teses e interpretações preferidas pelo embargante.
Na realidade, ficou claro que as ilações lançadas consistem em tentativa de rediscutir o mérito da matéria decidida por este Colegiado. Contudo, tal finalidade é incabível na espécie recursal eleita, a qual é via estreita destinada tão somente a integrar ou esclarecer a decisão impugnada. Se o embargante quer demonstrar seu inconformismo com o resultado do julgamento e reinstalar a discussão jurídica já apreciada pelo Tribunal, deverá fazê-lo pelas vias recursais adequadas, pois extrapola os limites dos embargos de declaração o rejulgamento da causa.
De tal modo que, inexistindo as alegadas omissões e contradições, e não havendo sido identificados outros vícios a serem sanados na deliberação atacada, devem ser rejeitados os presentes embargos.
	Ante o exposto, voto por que o Tribunal adote o Acórdão que ora submeto à deliberação deste Colegiado.
TCU, Sala das Sessões Ministro Luciano Brandão Alves de Souza, em 29 de setembro de 2020.
Ministro BRUNO DANTAS 
Relator